【裁判字號】    98,勞訴,175
【裁判日期】    990526
【裁判案由】    給付資遣費等
【裁判全文】
臺灣臺北地方法院民事判決             98年度勞訴字第175號
原      告  乙○○
即反訴被告
被      告  台北市私立祐德高級中學
即反訴原告
法定代理人  甲○○
訴訟代理人  林文鵬律師
            曾允斌律師
上列當事人間給付資遣費等事件，本院於民國99年5月5日言詞辯
論終結，判決如下：
    主  文
原告之訴及假執行之聲請均駁回。
訴訟費用由原告負擔。
反訴被告應給付反訴原告新台幣貳萬玖仟元，及自民國九十八年
十月九日起至清償日止，按年息百分之五計算之利息。
反訴原告其餘之訴駁回。
反訴訴訟費用由反訴被告負擔三分之一，餘由反訴原告負擔。
本判決第三項得假執行；但反訴被告以新台幣貳萬玖仟元供擔保
後，得免為假執行。
反訴原告其餘假執行之聲請駁回。
    事實及理由
壹、本訴部分：
一、原告主張：原告自民國87年9月1日起受雇於被告學校，於學
    生宿舍擔任舍監職務與工作，民國97年12月10日下午17時30
    分被告學校學務主任金蓉麗於宿舍會議中轉達校長指示：「
    因住宿學生減少，六樓宿舍裁撤，由160人床位縮裁減為112
    人床位，男舍監必須裁減一人。」，98年2月10日下午17時
    30分，被告學校學務主任金蓉麗及人事主任丙○○當面通知
    原告：「因住宿學生減少入不敷出，另轉任大門口夜間警衛
    工作，如不同意，給你兩個月薪資，明天起不必來上班。」
    ，被告因經營虧損及業務緊縮通知原告終止雙方勞動契約，
    依勞動基準法（下稱勞基法）第11條第2、4款、第17條之規
    定，被告應給付原告資遣費。又原告87年至93年8月31日依
    雙方勞動契約工作時間平日為下午18時至22時，寒暑假為下
    午18時至20時，月薪29,000元，93年9月1日起被告學校要求
    原告每日工作時間均延長半小時，為平日下午18時至22時30
    分，寒暑假為下午17時30分至20時，被告未依勞動契約規定
    發給延長時間工資，每月短少發給7250元【計算式：月薪
    29,000元×(0.5每日延長工時÷2每日工時)＝7,250元】，
    自93年9月1日起至98年2月10日止共計53個月10日，合計短
    發薪資386,425元（即7,250元×53.3≒386,425元）。另被
    告未依約給付工作報酬，違反系爭勞動契約及勞基法第11
    條第4項、第14條第1、5、6項、第19條等規定，原告於98
    年2月15日終止系爭勞動契約，依勞基法第17條規定向被告
    請求資遣費。查原告自87年9月1日起任職被告至98年2月10
    日止，共計10年5個月10日，被告應給付資遣費418,688元【
    計算式：(362,000+ 2,200)÷12=30,350 (97年每月薪資)×
    5+29,000 +15,000(98年1月薪資及年終獎金)÷6=32,625＋
    7,250 (每月短發薪資)=39,875(月平均工資)×(10+6/12)(
    基數)=418,688，元以下四捨五入】。爰請求被告給付原告
    短發之薪資386,425元及資遺費418,688元，合計805,113元
    （計算式：418,688＋386,425＝805,113），並聲明：被告
    應給付原告805,113元，及自98年3月15日起至清償日止，按
    年息5%計算之利息，並願提供擔保請准予宣告假執行。
二、被告則以：(一)原告87年9月起之聘任方式已無從考查，惟自
    96年8月1日起，被告對於原告採一年一聘方式並發給派令，
    而原告原本之任期應自97年8月1日起至98年7月31日止。因
    被告之宿舍裁併須作人事調整，遂透過丙○○於98年2月10
    與原告商談，並提供下列調整方案供原告選擇：選擇提前
    離校，則被告加發兩個月薪資予原告。98年3月1日起，適
    逢晚間警衛離職，如願意接任則工作可長可久，且薪資福利
    均不變。若均不同意前2點，則仍可工作至契約期滿。惟
    原告誤解為被告要他即刻離職，丙○○即告知原告其並非適
    用勞基法，且學校是在與其協商中，並非要求原告即刻離職
    ，故無法同意原告之條件，詎原告自98年2月11日起即未至
    被告學校上班，被告於98年3月20日依被告教職員工獎懲辦
    法第4條第6款規定，以原告連續曠職達7日，或一學期內累
    積達10日者為由，將原告記大過2次，並將該懲罰令送達予
    原告，並限期原告申覆，原告逾期未為申覆，被告於98年4
    月13日經被告教職員工考評委員會會議正式將原告予以免職
    ，並將免職令送達予原告。原告為被告所約聘之人員，其掛
    有監護教師之職稱，工作內容為非勞務性工作，原告之身分
    應屬為私立學校之職員，不適用勞基法，其訴請被告依勞基
    法給付資遣費為無理由；(二)依系爭勞動契約，原告之工作時
    間平日為週一至週四下午20時至22時，寒暑假為下午18時至
    20時，然雙方自93年9月1日起即合意變更為工作時間為星期
    一至星期四晚上20時至22時30分，又原告與被告之聘任關係
    為每年一聘，若原告認其工作時間有增加，薪資應隨同增加
    時，應於下一個聘雇契約提出異議，惟原告並未提出異議，
    況原告之薪資係採月薪制，並非時薪制，原告請求增加之半
    小時薪資並不合理，原告於5年後始主張增加工時之不完全
    給付為無理由等語資為抗辯，並聲明：原告之訴及假執行之
    聲請均駁回，如若受不利之判決，願供擔保請准免為執行。
三、兩造不爭執之事實：
  (一)原告於87年9月1日受僱於被告，負責住宿學生晚自習管理等
    工作。
  (二)被告自96年8月1日起，對於原告採一年一聘方式，並發給派
    令，原告最近一次派令之任期係自97年8月1日起至98年7月
    31日止。
  (三)被告學生宿舍原有男生寢室12間，計110床；女生寢室6間，
    計50床，合計160床。嗣因住宿人數減少，被告乃將部分宿
    舍裁併，自97年下學期起減為男生82床，女生30床，並裁減
    男舍監一人，被告之人事主任丙○○於98年2月10日17時30
    分許與原告商談相關事宜，原告即當場要求開立非自願離職
    證明書，經訴外人丙○○以現已下班無法辦理等為由而拒絕
    。
  (四)原告自98年2月11日起未至被告處上班，被告曾寄發通知單
    予原告，要求原告立即到校上班，惟原告仍未至被告處上班
    ，被告遂於98年3月20日依被告教職員工獎懲辦法第4條第6
    款之規定，以原告連續曠職達7日，或一學期內累積達10日
    為由，將原告記二大過，並將獎懲令送達原告，限原告文到
    後10日內提起申覆，原告逾期未為申覆，被告於98年4月13
    日經被告教職員工考評委員會議將原告予以免職，並將免職
    令送達原告。
  (五)原告曾於98年2月12日寄發板橋海山郵局第33號存證信函予
    被告，要求被告於函到5日開立非自願離職證明並辦理勞健
    保轉出；嗣於同年2月15日寄發板橋文化路郵局第2762號存
    證信函，要求被告發給非自願離職證明、辦理勞健保轉出、
    給付資遣費、勞保損失、預告工資、薪資差額等；另於同年
    3月28日寄發板橋市○○路郵局第5846號存證信函，要求被
    告應撤銷其對原告所為之兩大過處分及道歉。
四、原告請求被告給付短發之薪資386,425元及資遺費418,688
    元，合計805,113元，被告則以前揭情詞置辯，是本件之爭
    點厥為：(一)原告是否適用勞基法；(二)被告有無短發薪資予原
    告。茲分別析述如下：
  (一)按勞基法適用於農、林、漁、牧業、礦業及土石採取業、製
    造業、營造業水電、煤氣業、運輸、倉儲及通信業、大眾傳
    播業及其他經中央主管機關指定之事業等一切勞雇關係；而
    中央主管機關指定適用勞基法之事業，得就事業之部分工作
    場所或工作者指定適用；又因經營型態、管理制度及工作特
    性等因素適用勞動基準法確有窒礙難行者，並經中央主管機
    關指定公告之行業或工作者，不適用勞基法，此觀勞基法第
    3條第1、2、3項規定甚明。行政院勞工委員會依前開法律規
    定，公告私立之各級學校之教師、職員為不適用勞基法工作
    者，此有行政院勞工委員會於87年12月31日以台(87)勞動一
    字第059605號函在卷可稽（見本院98年度審勞訴字第195 號
    卷宗（下稱審勞訴卷）第57頁）；又前揭行政院勞工委員會
    89年1月21日(89)台勞動一字第0056818號函所稱職員，係指
    受學校僱用之非勞務性工作者，亦有行政院勞工委員會(89)
    台勞動一字第0056818號函在卷可佐（見本院卷第28頁）。
    經查，原告擔任被告學校之監護教師，負責學生夜自習管理
    等情，有原告提出之佑德高中學生宿舍工作人員管理規定在
    卷可參（見審勞訴卷第23頁），而原告之工作內容，依據被
    告95年1月10日學生事務處公告內容為：「八樓住宿生自習
    時秩序管理，人員管制。自習前做好教室空調及電燈等設備
    檢查。教室使用前後做好清潔維護工作。」，另依「臺北市
    私立祐德高中學生宿舍管理辦法」肆、住宿生作息規定暨宿
    舍生活規則第五項、監護教師：(一)負責住宿生生活作息，
    秩序與整潔督導及管理事宜(二)負責宿舍修繕申請事宜(三)
    宿舍內消防器材應定時檢查、保養與熟練操作(四)維護宿舍
    安寧與聯繫傳遞事宜(五)處理住宿生安全與偶發事件，有原
    告提出之95年1月10日學生事務處公告、臺北市私立祐德高
    中學生宿舍管理辦法在卷足稽（見本院卷第48、51頁），而
    被告97年10月30日學務處之簽呈中，97年10月第五週學生宿
    舍事務會議紀錄載有：「與會人員報告事項：…（三）八樓
    張老師（即原告）：八樓電腦損壞，請修復。」，有被告提
    出之簽呈暨97年10月第五週學生宿舍事務會議紀錄在卷可參
    （見本院卷第30頁至第32頁），參諸證人丁○○於本院結證
    稱：「（法官問：原告的職務內容？）他在學校擔任監護老
    師，負責我們學校住宿學生的夜自息、生活管理、點名、設
    備維修、清潔工作等。」、「（法官問：關於設備是只要報
    修就好還是要親自維修？）檢查報修。」、「（法官問：清
    潔工作的內容為何？）學生晚上有吃消夜，學生離開教室前
    ，原告要指揮學生打掃乾淨。」等語（見本院卷第59頁背面
    ），可知原告之主要工作在於負責學生夜自習之管理及秩序
    與整潔之督導，並非從事勞務性工作，且原告之派令上係記
    載為約聘職員，在被告報予教育局之職缺表中，原告係屬編
    制外之約聘職員等情，亦有被告提出之派令及祐德高中職缺
    表在卷可佐（見審勞訴卷第48頁、本院卷第29頁），是原告
    之身分應屬被告學校之職員。原告任職於被告學校期間既屬
    私立學校之職員，依上開法律規定及行政院勞工委員會之公
    告，自無勞基法之適用，則原告依勞基法第11條第4項、第
    14 條第1、5、6項、第19條等規定，請求被告給付資遺費，
    即屬無據。
  (二)原告主張其於87年至93年8月31日依雙方契約工作時間平日
    為下午18時至22時，寒暑假為下午18時至20時，93年9月1日
    起被告學校要求原告每日工作時間均延長半小時，為平日下
    午18時至22時30分，寒暑假為下午17時30分至20時，被告未
    依勞動契約規定發給延長時間工資，合計短發薪資386,425
    元云云，經查，證人丁○○到庭結證稱：「（法官問：原告
    的工作時間為何？）是星期一到星期四從晚上八點鐘到十點
    半。」、「（法官問：如果十點半之後，學生尚未離開教室
    ，原告是否可以離開？）可以離開，原告要將工作交接給舍
    監，但原告都會將工作做到壹個段落。」、「（法官問：如
    果原告工作超過十點半，可以領加班費嗎？）沒有。」、「
    （法官問：你在擔任學務主任時，有無增加原告的工作時間
    ？）有，之前是八點到十點，從93年大約9月開學時，因為
    學生住宿人數增加，交接管理上有複雜度，所以增加原告工
    作時間到十點半。」、「（法官問：原告以前工作時間到十
    點時，如果工作超過十點，可否領加班費？）沒有。」、「
    （被告訴訟代理人請問證人劉，在93年9月時增加原告工作
    時間到十點半，當時原告有無意見？）我是針對任務考量，
    我是傳達指示，原告沒有對我表達其他意見。」等語（見本
    院卷第59頁背面、第60頁），參諸原告係屬月薪制，為兩造
    所不爭執，而原告所負責之工作係學生晚自習之管理，為因
    應其晚自習管理工作之需求，原告之工作時間即有隨之調整
    之必要，且原告對於被告指示其週一至週四晚間工作至22點
    30分等情並無異議，堪認原告同意被告延長工時之請求，是
    原告請求被告給付短發薪資386,425元云云，並無理由。
五、綜上所述，原告之主張均不可採。從而，原告請求被告給付
    805,113元，及自98年3月15日起至清償日止，按年息5%計算
    之利息，為無理由，應予駁回。又原告之訴既經駁回，其假
    執行之聲請即失所附麗，應併予駁回。
貳、反訴部分：
一、反訴原告主張：依兩造間之派令第5點約定：「職員工接受
    任用後不得擅自離職。如因特殊事故必須中途離校者，應於
    一個月前商得校長同意方可離職，並辦理離職手續，繳回派
    令，其薪津按在校日數核發。如未經同意私自離校者，除應
    按相當於其離職前一個月薪資(當月薪資總額) 兩倍之懲罰
    性違約金予本校外，於懲罰性違約金繳清前，不得提出任何
    權益要求，本校亦不發任何服務證明」，原告於98年2月11
    日起即不到校上班，對於反訴原告之催告亦不置理，反訴原
    告依校內考評程序對反訴被告予以免職。依系爭派令第5點
    ，反訴原告得向反訴被告主張於任職前一個月所領之98年1
    月薪資總額之二倍總額，因98年1月份加計年終獎金，故反
    訴被告該月份之月薪為44,000元，爰向反訴被告請求懲罰性
    違約金88,000元。並聲明：反訴被告應給付反訴原告88,000
    元，及自反訴起訴狀送達反訴被告之翌日起至清償日止，按
    年利率5%計算之利息，並願供擔保，請准宣告假執行。
二、反訴被告則以：系爭勞動契約為不定期契約，反訴原告片面
    所發定型化派令，逕自將雙方不定期契約轉換成定期契約，
    違反勞基法第9條，依民法第71條之規定應屬無效，且系爭
    派令未經反訴被告商議，對反訴被告不利益，顯失公平，違
    反民法第247條之1而無效；反訴原告於98年2月10日要求反
    訴被告提前離職，終止系爭勞動契約，卻拒發離職證明，復
    因反訴原告違反系爭勞動契約及勞基法第14條第1、5、6款
    情事，反訴被告於98年2月12日及同年月15日終止系爭勞動
    契約，之後反訴原告對反訴被告記過、免職等處分即屬無效
    ，反訴被告無給付違約懲罰金之義務；反訴原告於98年4月
    14日將反訴被告勞健保轉出，原因為「離職」，98年4月份
    發給反訴被告薪資17,963元，98年3月未發給薪資，依系爭
    派令第5點「離職前一個月薪資…」之約定，應是指98年3月
    薪資總額，反訴原告請求懲罰違約金應為O元等語資為抗辯
    ，並聲明：反訴原告之訴及假執行之聲請均駁回，若受不利
    判決，願提供擔保，請准免予假執行。
三、兩造不爭執之事實：
  (一)反訴原告於97年5月20日所發之派令，第5點記載：「職員工
    接受任用後不得擅自離職。如因特殊事故必須中途離校者，
    應於一個月前商得校長同意方可離職，並辦理離職手續，繳
    回派令，其薪津按在校日數核發。如未經同意私自離校者，
    除應按相當於其離職前一個月薪資(當月薪資總額)兩倍之懲
    罰性違約金予本校外，於懲罰性違約金繳清前，不得提出任
    何權益要求，本校亦不發任何服務證明。」（見本院卷第14
    頁）。
  (二)反訴被告自98年2月11日起未至反訴原告處上班。
四、反訴原告請求反訴被告給付違約金88,000元，反訴被告則以
    前揭情詞置辯，是本件之爭點厥為：(一)系爭派令是否有無效
    之事由；(二)反訴原告是否得依系爭派令請求反訴被告給付違
    約金；(三)反訴原告得請求之違約金數額為何。茲分述如下：
  (一)反訴被告抗辯：系爭勞動契約為不定期契約，反訴原告片面
    所發定型化派令，逕自將雙方不定期契約轉換成定期契約，
    違反勞基法第9條，依民法第71條之規定應屬無效，且系爭
    派令未經反訴被告商議，對反訴被告不利益，顯失公平，違
    反民法第247條之1而無效云云，經查，反訴被告係屬私立學
    校之職員，並無勞基法之適用，已如前述，是反訴被告抗辯
    系爭派令違反勞基法第9條，依民法第71條之規定應屬無效
    云云，自不足採。次查，系爭派令第5點之約定係因反訴原
    告為避免職員工擅自離職，造成學校人員交接之困難而課與
    反訴被告之義務，然系爭派令之任期規定同時也保障反訴被
    告於任期間不致遭反訴原告隨意解雇，對於反訴被告亦有所
    保障，是系爭派令之約定內容，並無民法第247條之1各款顯
    失公平之情事，反訴被告抗辯系爭派令無效云云，並不可採
    。
  (二)反訴被告辯稱：反訴原告於98年2月10日要求反訴被告提前
    離職，終止系爭勞動契約，復因反訴原告違反系爭勞動契約
    及勞基法第14條第1、5、6款情事，反訴被告於98年2月12
    日及同年月15日終止系爭勞動契約，故反訴被告無給付違約
    懲罰金之義務云云，惟查，反訴原告否認其於98年2月10日
    要求反訴被告提前離職，終止兩造間之契約等情，且反訴原
    告於98年2月間亦通知反訴被告立即到校上班，有反訴原告
    提出之被告人事室函在卷可參（見審勞訴卷第49頁），是反
    訴被告辯稱反訴原告於98年2月10日終止與反訴被告之契約
    關係，委無可採。又反訴原告並無短付反訴被告薪資，且反
    訴被告亦無勞基法之適用等情，已如前述，故反訴被告依勞
    基法第14條第1、5、6款終止兩造間之契約，亦屬無據。反
    訴被告既未經反訴原告之同意私自離校，依系爭派令第5點
    ，反訴原告向反訴被告請求給付違約金，洵屬有據。
  (三)按約定之違約金過高者，法院得減至相當之數額，民法第
    252條定有明文。至於是否相當，即須依一般客觀事實，社
    會經濟狀況及當事人所受損害情形，以為斟酌之標準（最高
    法院79年度台上字第1915號判例可資參照）。經查，依系爭
    派令第5點，反訴原告得向反訴被告請求相當於其離職前一
    個月薪資(當月薪資總額)兩倍之懲罰性違約金，而反訴被告
    離職前一個月即98年1月之薪資總額計44,000元（即98年1月
    之薪資29,000元加計年終獎金15,000元）等情，為兩造所不
    爭執，本院審酌反訴被告派令之任期係至98年7月31日止，
    反訴被告係自98年2月11日起未至反訴原告處上班，及反訴
    被告離職前一個月之薪資總額是包括年終獎金等情，認反訴
    原告請求88,000元之違約金顯屬過高，應酌減至29,000元為
    適當。
五、從而，反訴原告提起反訴，請求反訴被告給付29,000元，及
    自反訴起訴狀送達反訴被告之翌日即98年10月9日起至清償
    日止，按年利率5%計算之利息，為有理由，應予准許。逾此
    部分之請求，則無理由，應予駁回。
六、反訴原告勝訴部分其金額未逾50萬元，爰依民事訴訟法第
    389條第1項第5款依職權宣告假執行。反訴被告陳明願供擔
    保，請准宣告免予假執行，就反訴原告勝訴部分，核無不合
    ，爰酌定相當之擔保金額准許之。至反訴原告敗訴部分，其
    假執行之聲請已失所附麗，應併予駁回。
參、因本案事證已臻明確，兩造其餘主張、陳述及所提之證據，
    經本院審酌後，認與判決結果不生影響，爰不一一論述，附
    此敘明。
肆、結論：本訴部分原告之訴為有理由，反訴部分反訴原告之訴
    一部有理由，一部無理由，依民事訴訟法第78條、第79條、
    第389條第1項第5款，第392條第2項判決如主文。
中    華    民    國    99    年    5    月    26    日
                    勞工法庭    法  官  郭美杏
以上正本係照原本作成
如對本判決上訴，須於判決送達後20日內向本院提出上訴狀
中    華    民    國    99    年    5    月    26    日
                                書記官  馮姿蓉

司法院資訊處製作；財團法人民間司法改革基金會備份。
